臺灣高等法院刑事判決
110年度上訴字第930號
上  訴  人  
即  被  告  黃馨輝



選任辯護人  江承欣律師(法扶律師)          
上列上訴人即被告因妨害國幣懲治條例等案件，不服臺灣桃園地
方法院109年度訴字第399號，中華民國109年12月28日第一審判
決（起訴案號：臺灣桃園地方檢察署108年度偵字第8764號、107
年度偵緝字第2736號），提起上訴，本院判決如下：
    主  文
上訴駁回。
    事  實
一、黃馨輝於不詳時地，自友人處取得偽造之面額新臺幣（下同
    ）100元紙幣1張，明知該紙幣係偽造之通用紙幣，竟基於行
    使偽造通用紙幣之犯意，於民國107年7月7日下午5時36分許
    ，在桃園市○○區○○路000號亞曼妮檳榔攤，向店員洪菀淋表
    示欲購買價格50元之檳榔，並交付該偽造之100元紙幣予洪
    菀淋而行使之，洪菀淋一時不察誤為真鈔而收受，嗣洪菀淋
    欲交付檳榔予黃馨輝之際，發覺黃馨輝舉止有異，重新查看
    該紙鈔，始發現係偽造之紙幣，乃告知黃馨輝係假鈔而未交
    付檳榔，並報警處理，黃馨輝因而行使偽造通用紙幣未遂，
    嗣經警到場處理，並扣得上開偽造之100元紙幣1張。
二、黃馨輝基於意圖供行使之用而偽造幣券之犯意，於108年3 
    月1日凌晨0時53分許，在桃園市○○區○○○路00號統一超商內
    ，以使用影印機彩色影印所持有之面額500元紙幣（真鈔）
    後，復向該店店員邱筱琪借用剪刀剪裁影本之方式，著手偽
    造幣券，適洪菀淋目睹上情乃告知邱筱琪，邱筱琪制止黃馨
    輝，黃馨輝遂結帳離去，並於同日凌晨1時30分許，至桃園
    市○○區○○路000號OK便利商店，又向該店店員吳品錞借用剪
    刀、膠水，欲繼續剪裁前開影印之面額500元偽造幣券，然
    因洪菀淋尾隨在後並報警處理，黃馨輝僅將偽造面額500元
    紙幣之正反面剪開，未及將正反面黏合而未遂。嗣經警據報
    到場處理，並扣得面額500元紙幣（真鈔）1張、偽造之面額
    500元幣券正、反面影本各2張及剪刀1把。
三、案經洪菀淋訴由桃園市政府警察局蘆竹分局移送臺灣桃園地
    方檢察署檢察官偵查起訴。
    理  由
壹、證據能力方面：
一、按被告以外之人於審判外之言詞或書面陳述，除法律有規定
    者外，不得作為證據，刑事訴訟法第159條第1項定有明文。
    又被告以外之人於審判外之陳述，雖不符同法第159條之1至
    第159條之4之規定，而經當事人於審判程序同意作為證據，
    法院審酌該言詞陳述或書面陳述作成時之情況，認為適當者
    ，亦得為證據；當事人、代理人或辯護人於法院調查證據時
    ，知有同法第1項不得為證據之情形，而未於言詞辯論終結
    前聲明異議者，視為有前項之同意，為同法第159條之5所明
    定。對於本件判決所引之被告以外之人於審判外陳述之證據
    能力，當事人、辯護人均未爭執證據能力，迄於本院言詞辯
    論終結時，復未聲明異議，經本院審認結果，上開證據均無
    違法取得或證明力明顯偏低之瑕疵，以之作為證據應屬適當
    ，依刑事訴訟法第159條之5之規定，認有證據能力。
二、本判決下列認定事實所引用之非供述證據，並無證據證明係
    公務員違背法定程序取得之證據，且與本件待證事實具有自
    然之關聯性，當事人、辯護人對此部分之證據能力亦均不爭
    執，自得為證據使用。
貳、實體部分：
一、認定犯罪事實所憑之證據及理由
    訊據被告黃馨輝坦承事實欄一之犯行，惟矢口否認有為事實
    欄二之意圖供行使之用而偽造幣券未遂之犯行，辯稱：我當
    初係為留紀念而影印鈔票，該鈔票是我母親留下來的往生錢
    云云，其辯護人則辯稱：就事實欄二，被告僅係彩色影印紙
    鈔，一般人就該影印之紙鈔以肉眼觀之，即可輕易辨別非真
    鈔，被告所為僅構成詐欺未遂罪，並非偽造幣券未遂罪等語
    。經查：
　㈠事實欄一之犯行，業據被告於原審及本院均坦承不諱（見原
    審卷二第29、70頁，本院卷第101、179頁），其於偵查中並
    供稱該偽造之百元紙鈔係朋友所交付等語，又據證人即告訴
    人洪菀淋於警詢中證述明確（見偵26033號卷第21-25頁），
    復有監視器翻拍照片12張在卷（見偵26033號卷第45-50 頁
    ）及面額100元之偽造通用紙幣扣案可佐（見偵26033號卷第
    31頁），足見被告此部分任意性自白與事實相符，堪以採信
    。
  ㈡事實欄二之犯行：
　⒈被告於事實欄二所示之時間、地點，以影印機彩色影印面額5
    00元之紙幣，並向店員邱筱琪、吳品錞借用剪刀進行裁剪之
    事實，為其於原審及本院所自承（見原審卷二第70、73頁、
    本院卷第103頁）。被告雖辯稱係該鈔票為母親留下之往生
    錢，因為沒錢，想把錢花掉，係為留下紀念而影印鈔票云云
    ，然其於警詢時係供稱：該500元真鈔是我薪水錢，我做派
    報時拿到的工資，我沒有影印該500元，也沒剪裁，警察所
    查獲影印之500元紙鈔正反面各2張是我踩到一團紙，將它撿
    起來放口袋，打算進超商丟棄云云（見偵8764號卷第15-17
    頁），足見其上開所辯，顯非事實。
　⒉又證人即統一超商店員邱筱琪於警詢時證稱：被告進來門市
    後表示要影印，我就幫他打開影印機，他自行影印紙鈔後向
    我借得剪刀，便回到影印機位置裁剪他影印的紙張，之後他
    到櫃臺結帳時，還問我有沒有賣膠水，我告知他沒有販賣膠
    水，我想他應該是想要黏貼紙鈔用的等語（見偵8764號卷第
    33-37頁）；證人即OK便利商店店員吳品錞於警詢時亦證稱
    ：被告到我服務的店裡借剪刀及膠水，但是我沒有膠水，只
    有借他剪刀等語（見偵8764號卷第43頁）。證人洪菀淋於警
    詢時復證稱：我下班至統一便利商店購買咖啡，看到被告向
    店員借剪刀，在影印機處印製500元面額的紙鈔並裁剪，因
    為其所騎乘的機車與我之前任職公司時給我假鈔的人相同，
    所以我就馬上通報店員等語（見偵8764號卷第28、29頁）。
    可見被告於影印面額500元鈔票後，先後向統一便利商店、O
    K便利商店店員借用剪刀及膠水，果若被告僅欲影印鈔票供
    紀念之用，大可將影印完畢之整張影印用紙（含空白白紙部
    分）帶回家中留存即可，何必大費周章向超商店員借用剪刀
    、膠水以為裁剪，並欲黏貼偽造之幣券。足見被告此舉應為
    使所偽造之幣券外觀與真鈔相似，以便日後順利行使之目的
    灼然。
  ⒊再參以查獲之員警簡振哲、林琮唯所製作之職務報告內容略
    以：於108年3月1日凌晨擔服備勤勤務時，經民眾報案檢舉
    有可疑之男子在製作偽鈔，警方到場後見被告手持影印用白
    紙（其上有新臺幣印刷）及一把剪刀，被告見警方上前盤查
    ，神色慌張且將上述之物揉成一團緊握手中，警察便喝令被
    告交出手持之物，但被告拒不交出，警方遂以強制力將其緊
    握之手指扳開，並扣得被告所影印之偽鈔等語（見偵8764號
    卷第69頁）。被告亦承認警方查獲之影印500元紙鈔正反面
    各2張係揉成一團紙（見偵8764號卷第15頁），益證其偽造
    幣券之目的確係為供行使之用，始會於員警到場盤查時，因
    心虛而將影印後之偽鈔揉成一團緊握手中，以免事跡敗露，
    若被告係為供紀念收藏之用，當不會有如此藏匿、滅證之舉
    。是被告前開所辯，屬事後卸責之詞，不足採信。
　⒋辯護人固以被告僅持鈔票至超商彩色影印後，自行以剪刀裁
    剪，一般人肉眼觀之即可輕易辨別非真鈔，被告所為僅構成
    詐欺未遂罪，並非偽造幣券未遂罪等語置辯。惟按妨害國幣
    懲治條例第3條第1項所規定之「偽造幣券」，係指摹擬真正
    幣券以為製造，僅須與真幣類同，足使一般人誤信為真正之
    幣券，罪即成立，原不必與真幣完全相同，其方法為何，則
    無限制，只須著手於偽造幣券，而有與真幣類同之物品完成
    即可，至其方法當然可隨人類科技之進步而有不同，當今彩
    色影印已漸普及，如以多功能之彩色事務機影印偽造幣券，
    產生與真幣類同，足使一般人誤信為真正之幣券，即該當於
    「偽造幣券」之犯罪要件（最高法院94年度台上字第4374號
    判決意旨可資參佐）。是被告以彩色影印方式印製偽造面額
    500元之幣券，外觀與真鈔相似，足以使人誤認為真鈔，已
    符合偽造幣券之構成要件，辯護人上開所辯，尚無可採。　
  ㈢綜上所述，本件事證明確，被告犯行堪以認定，應依法論科
    。
二、論罪：
  ㈠被告行為後，刑法第196條第1項雖於108年12月25日修正公布
    ，同月27日施行，惟此次修正僅係將刑法施行法第1條之1第
    2項罰金數額提高30倍之規定予以明文化，不涉及犯罪範圍
    或刑之加重或減輕，故無新舊法比較之問題，應適用修正後
    之規定。
  ㈡按依中央銀行法第13條第1項及中央銀行發行新臺幣辦法第2 
    條之規定，新臺幣乃由中央銀行發行，不再委託臺灣銀行發
    行，依中央銀行法第13條第2項規定，為國幣，對於中華民
    國境內之一切支付，具有法償效力，應屬於刑法第196條所
    規定之通用紙幣。又妨害國幣懲治條例第3條第1項意圖供行
    使之用而偽造新臺幣幣券罪為刑法第195條之罪之特別法規
    定，且保護法益相同，係一行為有兩種不同法律處罰之法條
    競合關係，應依特別法優於普通法原則，適用法定刑度較重
    之特別法，即應依妨害國幣懲治條例第3條第1項之罪論處。
    次按行使偽造幣券罪之既遂、未遂，係以已未達其行使之目
    的為區分之標準。
  ㈢所犯法條：
　⒈就事實欄一部分，因被告將偽造之紙幣交予洪菀淋欲購物，
    惟遭洪菀淋發覺而未將商品交付，其行使偽造紙幣之目的尚
    未達成，應屬未遂。核被告此部分所為，係犯刑法第196條
    第3項、第1項之行使偽造通用紙幣未遂罪。起訴書認此部分
    行為係屬既遂，容有誤會。又被告行使偽造之紙幣詐購物品
    ，本質上即含有詐欺之成分，自為行使偽造通用紙幣之行為
    所吸收，不另論以詐欺取財罪。
　⒉就事實欄二部分，被告係以彩色影印方式印製偽造面額500 
    元之幣券，已著手偽造幣券之行為，然僅進行裁剪，尚未將
    其所影印之偽造幣券正反面黏合，應屬未遂，核被告此部分
    所為，係犯妨害國幣懲治條例第3條第3項、第1項之意圖供
    行使之用而偽造幣券未遂罪。
　㈣被告所為事實欄一、二之犯行，均為未遂犯，皆依刑法第25
    條第2項規定，減輕其刑。又其上開二犯行，犯意各別，行
    為互殊，應予分論併罰。
　㈤被告就事實欄一部分所犯刑法第196條第3項、第1項之行使偽
    造通用紙幣未遂罪，係法定最輕本刑為3年以上有期徒刑之
    重罪，此乃因此行為有危害國家貨幣市場、交易安全，進而
    可能危害金融秩序之抽象危險甚或實害。惟被告此部分犯行
    ，所行使之偽鈔僅面額100元紙鈔1張，數量甚少、金額不高
    ，相較大量行使偽造貨幣、紙幣或常態性藉此類犯罪牟利之
    犯罪者或集團，其所犯對於貨幣信用、交易安全所生之危害
    衝擊甚小，並無撼動金融秩序之可能，犯罪情節尚屬輕微，
    其因一時貪圖小利致罹重典，犯後就此部分已坦承犯行，尚
    見悔意，雖經未遂犯規定減輕其刑，仍有情輕法重，在客觀
    上足以引起一般同情，而認處以法定最低刑度猶嫌過重之情
    形，爰依刑法第59條規定酌減輕其刑。至被告所為事實欄二
    部分，其無視先前為事實欄一之行使偽造通用紙幣未遂已遭
    警查獲，再為事實欄二之著手偽造通用紙幣犯行，幸為警及
    時查獲而不遂，已彰顯其並非一時失慮，而係不知悔改、從
    中警惕，是以其犯罪當時情狀，殊難認有何特殊原因或堅強
    事由，且依未遂犯規定予以減輕其刑後，量刑亦不致產生在
    客觀上足以引起一般同情，而認處以法定最低刑度猶嫌過重
    之情形，況被告亦矢口否認此部分犯行，難認有何可堪憫恕
    之情，故認無刑法第59條規定之適用。
三、上訴駁回之理由：
  ㈠原審以被告犯行事證明確，適用妨害國幣懲治條例第3條第1
    項、第3項，刑法第11條前段、第196條第1項前段、第3項、
    第25條第2項、第59條、第51條第5款、第200條、第38條第2
    項，刑法施行法第1條之1第1項、第2項前段等規定，並審酌
    被告正值青壯，體力正盛，具有從事勞動或工作之能力，竟
    未能思循正途獲取所需，反著手本案行使偽造紙幣及偽造幣
    券之犯行，雖屬未遂，然已擾亂交易秩序，影響紙幣流通交
    易及國家發行管理通用紙幣之正確性，且被告犯後僅承認部
    分犯行，難認甚具悔意，兼衡其智識程度、家庭經濟狀況等
    一切情狀，各量處有期徒刑1年、2年8月，定應執行有期徒
    刑3年5月，並沒收扣案之面額新臺幣100元偽鈔1張、新臺幣
    500元真鈔1張、偽鈔半成品4張。核其認事用法、量刑及沒
    收之諭知，均無不當，應予維持。
　㈡被告上訴主張依三軍總醫院北投分院之心理衡鑑報告單可知
    其雖非無控制能力，但控制能力確實較一般通常智識之人為
    差，非無減刑空間，請從輕量刑，並執前詞，否認有為事實
    欄二之犯行云云。惟按量刑係法院就繫屬個案之犯罪所為之
    整體評價，為事實審法院得依職權裁量之事項，苟其量刑已
    以行為人之責任為基礎，並斟酌刑法第57條各款所列之情狀
    ，在法定刑度內酌量科刑，無偏執一端，或濫用其裁量權限
    ，致明顯失出失入之情形，自不得任意指為不當或違法。核
    原審已於判決理由內說明其量刑審酌事由，復以行為人之責
    任為基礎，斟酌刑法第57條所列一切情狀，其量定之刑罰，
    已兼顧相關有利與不利之科刑資料為綜合考量，既未逾越法
    定刑度，亦未濫用自由裁量之權限，且無違背公平正義、責
    罰相當等原則，屬裁量權之適法行使，難認有何不當或有過
    重之處。且觀之辯護人所提出被告之三軍總醫院北投分院心
    理衡鑑報告單、出院病歷摘要及診斷證明書等件（見本院卷
    第61-80頁），其上所載日期均為105年6、7月間，距離本案
    犯罪時間（107年7月、108年3月）已相隔約2年以上，故辯
    護人以此主張被告為本案行為時，控制能力較常人為差云云
    ，尚屬無據。又被告有為事實欄二之犯行，其所辯不足採信
    ，業經本院逐一論駁說明如前，故被告及辯護人執前詞提起
    上訴，均無理由，應予駁回。　
據上論斷，應依刑事訴訟法第368條，判決如主文。　
本案經檢察官陳美華提起公訴，檢察官蔡名堯到庭執行職務。
中　　華　　民　　國　　110 　年　　9 　　月　　14　　日
                  刑事第十七庭  審判長法　官  鄭水銓
                                      法　官  沈君玲
                                      法　官  李世華
以上正本證明與原本無異。
如不服本判決，應於收受送達後20日內向本院提出上訴書狀，其
未敘述上訴之理由者並得於提起上訴後20日內向本院補提理由書
（均須按他造當事人之人數附繕本）「切勿逕送上級法院」。
                                      書記官  陳盈芝
中　　華　　民　　國　　110 　年　　9 　　月　　14　　日
附錄：本案論罪科刑法條全文
中華民國刑法第196條
行使偽造、變造之通用貨幣、紙幣、銀行券，或意圖供行使之用
而收集或交付於人者，處3年以上10年以下有期徒刑，得併科15
萬元以下罰金。
收受後方知為偽造、變造之通用貨幣、紙幣、銀行券而仍行使，
或意圖供行使之用而交付於人者，處1萬5千元以下罰金。
第1項之未遂犯罰之。
妨害國幣懲治條例第3條
意圖供行使之用，而偽造、變造幣券者，處5年以上有期徒刑，
得併科新臺幣5百萬元以下罰金。
犯前項之罪，因而擾亂金融，情節重大者，處無期徒刑或10年以
上有期徒刑，得併科新臺幣1千萬元以下罰金。
第1項之未遂犯罰之。